臺灣高等法院刑事裁定
110年度聲再字第146號
再審聲請人
即受判決人  黃文政




                    送達代收人：何新慈（臺北市○○區○○路00號0樓）
上列再審聲請人因違反銀行法等案件，對於本院103年度金上重
訴字第50號，中華民國107年12月19日第二審確定判決（原審案
號：臺灣臺北地方法院102年度金重訴字第9、20號、102年度金
訴字第17號，起訴案號：臺灣臺北地方檢察署101年度偵字第253
21、25322號、102年度偵字第5258號，移送併辦案號：臺灣桃園
地方檢察署102年度偵字第16557號，臺灣臺北地方檢察署103年
度偵字第21497、21498號、104年度偵字第15841號，臺灣新北地
方檢察署103年度偵字第27120號），聲請再審，本院裁定如下：
 
    主  文
再審之聲請駁回。 
    理  由
一、本院原確定判決（103年度金上重訴字第50號）意旨略以：
    共同被告嚴程德係香港商緣燁股份有限公司臺灣分公司（下
    稱緣燁公司，係美商圓緣文化創意股份有限公司〈下稱美商
    圓緣公司〉在香港設立之緣燁股份有限公司在我國設立之子
    公司）、德懿國際股份有限公司（下稱德懿公司）及元映文
    化創意股份有限公司（下稱元映公司）之實際負責人，再審
    聲請人即被告（下稱聲請人）黃文政與共同被告周麗蘭均為
    德懿公司之業務最高主管，黃文政亦為德懿公司之推案總經
    理，周麗蘭為元映公司董事長，黃文政與周麗蘭均為德懿公
    司、元映公司之行為負責人。嚴程德、黃文政、周麗蘭與其
    他共同被告張宗銘等人，自民國101年3月間起，由嚴程德主
    導策劃，黃文政、周麗蘭2人負責掌管整體行銷業務，張宗
    銘等其他共同被告分別擔任各地會館之業務組負責人，共同
    以投資銷售真跡畫作之「限量複製畫1018專案」（下稱1018
    專案）之名義，對外向不特定大眾招攬投資向德懿公司購入
    複製畫，再轉售給元映公司賺取每月固定報酬，經計算年息
    高達投資本金之46.14％，而與投資本金顯不相當，判決聲請
    人黃文政與嚴程德等人共犯銀行法第125條第3項、第1項後
    段之法人行為負責人犯非法經營收受存款業務罪（犯罪所得
    達新臺幣1億元以上），處有期徒刑7年2月等情。
一、聲請意旨略以：㈠原確定判決認定，共同被告楊金龍雖擔任
    「竹北會館」副總經理，但楊金龍原本無法達到擔任副總經
    理所需之考核資格（即銷售300幅複製畫之業績），是因為
    聲請人將其他部分業績算入楊金龍之「竹北會館」內，楊金
    龍才符合擔任副總經理資格，可見聲請人應係業務總管等情
    。惟依聲請人提出之新證據「複製畫銷售統計表」，其上記
    載楊金龍自101年4月起銷售業績總數僅152幅，並未達300幅
    業績之副總資格，亦無楊金龍所稱由聲請人將他處業績算入
    「竹北會館」之情形，可見聲請人並無調配業績之權限，更
    非業務最高主管。㈡聲請人於審理中一再爭執自己並非業務
    總管，真正的總經理係林璿筑。且依聲請人提出之新證據「
    經濟部商工登記公示資料查詢服務」、「文化創意事業交流
    合作意向書」所示，上揭美商圓緣公司之登記負責人即為「
    林璿筑」，且美商圓緣公司於100年11月15日與中國四川省
    南充市文體局簽訂「文化創意事業交流合作意向書」，美商
    圓緣公司代表簽約者即為「林璿筑」，可見業務主管確非聲
    請人，而係林璿筑。㈢上開「複製畫銷售統計表」、「經濟
    部商工登記公示資料查詢服務」、「文化創意事業交流合作
    意向書」均未曾於事實審提出及經調查審酌，且足證聲請人
    並非業務總管或法人行為負責人，足以動搖原確定判決認定
    事實，符合刑事訴訟法第420條第1項第6款「發現新證據」
    之要件，爰依該條規定聲請再審云云。
二、按再審制度，係為發現確實之事實真相，以實現公平正義，
    而於案件判決確定之後，另設救濟之特別管道，重在糾正原
    確定判決所認定之事實錯誤，但因不能排除某些人可能出於
    惡意或其他目的，利用此方式延宕、纏訟，有害判決之安定
    性，故立有嚴格之條件限制。刑事訴訟法第420條第1項第6
    款原規定：「因發現確實之新證據，足認受有罪判決之人應
    受無罪、免訴、免刑或輕於原判決所認罪名之判決者」，作
    為得聲請再審原因之一項類型，司法實務上認為該證據，必
    須兼具新穎性（又稱新規性或嶄新性）及明確性（又稱確實
    性）二種要件，始克相當。晚近修正將上揭第一句文字，改
    為「因發現新事實、新證據，單獨或與先前之證據綜合判斷
    」，並增訂第3項為：「第一項第六款之新事實或新證據，
    指判決確定前已存在或成立而未及調查斟酌，及判決確定後
    始存在或成立之事實、證據。」放寬其條件限制，承認「罪
    證有疑、利歸被告」原則，並非祇存在法院一般審判之中，
    而於判罪確定後之聲請再審，仍有適用，不再刻意要求受判
    決人（被告）與事證間關係之新穎性，而應著重於事證和法
    院間之關係，亦即祇要事證具有明確性，不管其出現係在判
    決確定之前或之後，亦無論係單獨（例如不在場證明、頂替
    證據、新鑑定報告或方法），或結合先前已經存在卷內之各
    項證據資料（我國現制採卷證併送主義，不同於日本，不生
    證據開示問題，理論上無檢察官故意隱匿有利被告證據之疑
    慮），予以綜合判斷，若因此能產生合理之懷疑，而有足以
    推翻原確定判決所認事實之蓋然性，即已該當。申言之，各
    項新、舊證據綜合判斷結果，不以獲致原確定判決所認定之
    犯罪事實，應是不存在或較輕微之確實心證為必要，而僅以
    基於合理、正當之理由，懷疑原已確認之犯罪事實並不實在
    ，可能影響判決之結果或本旨為已足。縱然如此，不必至鐵
    定翻案、毫無疑問之程度。但反面言之，倘無法產生合理懷
    疑，不足以動搖原確定判決所認定之事實者，仍非法之所許
    。至於事證是否符合明確性之法定要件，其認定當受客觀存
    在之經驗法則、論理法則所支配。
三、經查：
　　㈠按銀行法第125條第3項規定之「負責人」，以股份有限公
      司為例，除公司之董事外，尚包括「經理人」，在執行職
      務範圍內，亦為公司負責人（公司法第8條第1項）。又公
      司之非董事，而實質上執行董事業務或實質控制公司之人
      事、財務或業務經營而實質指揮董事執行業務者，亦須與
      董事同負刑事責任，亦即將實質董事及控制股東等人，一
      併納入刑事處罰之對象（公司法第8條第3項）。析言之，
      鑑於過往資本市場充斥紀律廢弛而損害公司及投資人權益
      之亂象，並避免人頭文化或空殼公司所造成之公司透明度
      不足，以及有權者卻無責任之不合理現象，關於公司負責
      人之認定，已採實質原則，不再以形式上之名稱或頭銜為
      判斷基準，尚包括名義上雖未掛名董事，但實際上對公司
      之決策、業務、財務及人事等各方面，具有控制支配力之
      人（下稱實質負責人），俾使其能權責相符，藉以保障公
      司及投資人權益。又公司之經理人係公司依章程所委任，
      本不以有無形式上掛名為必要，是以，若係「經理人」在
      其執行職務範圍內，「實際參與公司就特定違法行為之決
      策或執行，透過其支配能力而使法人犯罪」，二者兼備，
      亦屬銀行法第125條第3項規定法人之行為負責人，此業經
      最高法院108年度台上字第1554號判決論述詳細。
　　㈡原確定判決係依嚴程德、莊志瑋、周麗蘭、范大輝、黃維
      欣、鄭志宏、楊金龍、黃志賢、李祐儀、張宗銘、鍾雅珍
      等人分別於警、偵訊及法院審理中證詞，交互勾稽，認定
      德懿公司及元映公司之實際負責人雖係嚴程德，但聲請人
      及周麗蘭為實際運作「1018專案」之業務總管，負責所有
      會館整體業務，聲請人管理所有會館之業務副總及行銷專
      案之業績，且領取之獎金較其他單純負責業務推廣之副總
      更高，又直接向嚴程德報告、負責，層級亦較一般副總更
      高（原確定判決第11至15頁），因認聲請人係實際執行德
      懿公司之經理人業務，屬銀行法第125條第3項之法人行為
      負責人，而論以同法第125條第3項、第1項後段之法人行
      為負責人共同犯非法經營存款業務罪等情，核其推論詳細
      ，論斷亦無何違法或違背經驗論理法則之處。　
　　㈢聲請人雖提出「複製畫銷售數統計表」（再證2）、「經濟
      部商工登記公示資料」（再證3）及「文化創意事業交流
      合作意向書」（再證4）等資料聲請再審，惟：⒈「複製畫
      銷售數統計表」（再證2）係複印之表格資料，其上記載
      「小鄭」、「MOSS」、「宗銘」、「金龍」等所謂「副總
      」於「四月」至「十一月」各月份之「總數」，又記載「
      金龍」於「四月」至「九月」各月份之數額為40、36、29
      、36、10、1，「總數」為「152」等字樣。惟此份資料之
      來源為何、製作者為誰等節，均無所知，更無從確實明瞭
      其真正意義。更遑論，縱如聲請人所言，此係表示楊金龍
      自101年4月起銷售業績總數僅「152幅」乙情，但仍無法
      以此或與其他證據相結合而反證聲請人不具有自行決定調
      配業績之權力，亦無法以此動搖有關聲請人係德懿公司法
      人行為負責人之事實認定。⒉「經濟部商工登記公示資料
      」（再證3）雖顯示美商圓緣公司之「登記負責人」係「
      林璿筑」（註：該公示資料係顯示「林璿」，應係缺漏「
      筑」字），而「文化創意事業交流合作意向書」（再證4
      ）亦顯示美商圓緣公司之「台灣區總經理」係「林璿筑」
      ，然依前述，公司經理人之認定係採實質原則，不以形式
      上之名稱或頭銜為判斷基準；聲請人雖不具有董事或經理
      人之職稱，但只要實際參與公司就特定違法行為之決策或
      執行，透過其支配能力而使法人犯罪，即屬銀行法第125
      條第3項之「法人行為負責人」。原確定判決既依照前述
      嚴程德等人證詞，綜合判斷後，認定聲請人係實質負責德
      懿公司有關「1018專案」業務之決策及執行，則聲請人自
      具有德懿公司之法人行為負責人身分，殆無疑問，此與美
      商圓緣公司之登記負責人或「台灣區總經理」是否另為他
      人，毫無關係，亦無法以此反證聲請人並無實際負責德懿
      公司之業務執行。是此「經濟部商工登記公示資料」及「
      文化創意事業交流合作意向書」，無論單獨或與其他證據
      合併審酌，均不足動搖有關聲請人係德懿公司法人行為負
      責人之事實認定。
　　㈣綜上，聲請人之再審理由及證據，不論單獨或綜合其他證
      據審酌，均無法使本院產生動搖原確定判決所認定事實之
      合理懷疑，即與刑事訴訟法第420條第1項第6款聲請再審
      之要件未符。本件聲請無理由，應予駁回。
四、按聲請再審之案件，除顯無必要者外，應通知聲請人及其代
    理人到場，並聽取檢察官及受判決人之意見。但無正當理由
    不到場，或陳明不願到場者，不在此限；又所稱「顯無必要
    者」，係指聲請顯屬程序上不合法且無可補正或顯無理由而
    應逕予駁回，刑事訴訟法第429條之2、法院辦理刑事訴訟案
    件應行注意事項第177條之4分別定有明文。故有關於必要性
    之判斷，則應視踐行該法定程序是否有助於釐清聲請意旨及
    所主張之再審事由，自未排除法院於認有程序上不合法、顯
    無理由或應逕予開啟再審程序時，得不經踐行該法定程序並
    逕為裁定，故基於立法者就聽審權保障與考量司法資源有限
    性之合理分配，法院自得依據個案情節考量其必要而有判斷
    餘地。查本件聲請顯無再審理由，依前開說明及刑事訴訟法
    第429條之2之立法意旨，自無通知聲請人到場並聽取其意見
    之必要，附此敘明。
據上論斷，應依刑事訴訟法第434條第1項，裁定如主文。
中　　華　　民　　國　　110 　年　　12　　月　　28　　日
                  刑事第二十四庭審判長法　官  陳德民
                                      法　官  鄭富城
                                      法　官  紀凱峰
以上正本證明與原本無異。
如不服本裁定，應於裁定送達後10日內向本院提出抗告狀。
                                      書記官  嚴昌榮
中　　華　　民　　國　　110 　年　　12　　月　　29　　日